【裁判字號】    99,交聲,1255
【裁判日期】    990810
【裁判案由】    違反道路交通管理處罰條例聲明異議
【裁判全文】
臺灣臺北地方法院交通事件裁定        99年度交聲字第1255號
原處分機關  臺北市交通事件裁決所
異  議  人
即受處分人  甲○○
上列異議人即受處分人因違反道路交通管理處罰條例案件，對於
臺北市交通事件裁決所於中華民國99年6月4日所為之北市裁催字
第裁22-AEY596181號處分（原舉發通知單案號：北市警交字第
22-AEY596181號）聲明異議，本院裁定如下：
    主  文
異議駁回。
    理  由
一、原處分意旨略以：異議人即受處分人甲○○於民國99年3 月
    12日下午3 時許，騎乘車牌號碼DOX-353 號輕型機車，在臺
    北市○○○路，因有「未領有駕駛執照駕駛機器腳踏車」之
    違規行為，為員警製單舉發。嗣因異議人未於原舉發通知單
    通知應到案日期到案接受裁決，原處分機關乃依道路交通管
    理處罰條例第21條第1 項第1 款、違反道路交通管理事件統
    一裁罰基準及處理細則第41、43、44、67條等規定，於99年
    6 月4 日裁處異議人罰鍰新臺幣（下同）9,000 元等語。
二、異議意旨略以：異議人因家貧未能接受小學教育，故不識字
    而無法參加筆試，無法取得輕型機車駕駛執照，因早年左大
    腿被槍彈擊中受傷截肢，領有多重障中度殘障手冊，平日因
    靠義肢支撐，行動緩慢不便，只能以機車代步，嗣經警查獲
    為領有駕駛執照駕駛輕型機器腳踏車，被告實無力負擔高達
    9,000 元之罰鍰，懇請鈞院體恤異議人生活困難且係因不識
    字而無法取得駕照等情，准予減輕或免除處罰等語。
三、按汽、機車駕駛人，未領有駕駛執照駕駛小型車或機器腳踏
    車者，處新臺幣（下同）6,000 元以上12,000元以下罰鍰，
    並當場禁止其駕駛，道路交通管理處罰條例第21條第1 項第
    1 款定有明文。又道路交通管理事件統一裁罰基準及處理細
    則第44條第1 項授權制定之違反道路交通管理事件統一裁罰
    基準表（99年3 月5 日修正發布）之規定，行為人騎乘機器
    腳踏車而有道路交通管理處罰條例第21條第1 項第1 款之違
    規行為，經警舉發，逾越到案期限60日繳納罰鍰或經逕行裁
    決處罰者，處9,000 元之罰鍰。
四、經查：
  (一)異議人確有於上開時、地騎駛前揭輕型機車為警攔停舉發，
    該時異議人並未領有機車駕駛執照之事實，業據異議人坦承
    在卷，並有臺北市政府警察局中正第一分局99年7 月12日北
    市警中正一分交字第09931157400 號函示附卷可稽，自堪認
    定。異議人雖以上開情詞請求本院減輕或免除處罰，然依道
    路交通安全規則第2 條第1 款規定：汽車，指在道路上不依
    軌道或電力架線而以原動機行駛之車輛（包括機器腳踏車）
    ；同規則第50條第1 項規定：汽車駕駛執照為駕駛汽車之許
    可憑證，由駕駛人向公路監理機關申請登記，考驗及格後發
    給之；汽車駕駛人經考驗及格，未領取駕駛執照前，不得駕
    駛汽車。是我國對於在道路上駕駛包含機器腳踏車在內之交
    通工具，係採取駕照管理制度，未合法考領取得駕照者，均
    不得駕駛汽車上路，該規定之意旨，乃在以汽車駕駛執照之
    發給作為駕駛汽車上路之「許可憑證」，即以此種許可憑證
    作為駕駛人具備駕駛技術及交通安全知識之依據，而從道路
    交通秩序維護之觀點而論，若駕駛人在領取駕照前，即允許
    其駕車上路，勢將有礙於監理單位對用路人之管理，除對道
    路交通安全之維護管理造成妨礙外，亦將增加執法單位判斷
    之困難，對增進執法效率健全公益之目標當有相當負面之影
    響。再者，依道路交通安全規則第65條第1 項、第4 項規定
    ：申請汽車駕駛執照考驗者，除輕型機器腳踏車駕駛執照免
    予路考外，其應考科目為筆試及路考；第一項筆試得以口試
    代替，聾啞應考人並得以手語代替。有肢體欠缺之身心障礙
    人士，如有在道路上使用動力交通工具之必要，仍得依道路
    交通安全規則第64條第3 項授權制訂之身心障礙者報考汽、
    機車駕駛執照處理要點規定，取得符合其條件、適當種類之
    駕駛執照。是按現行法規對於閱讀、書寫有困難及身心障礙
    人士，原即定有得考驗駕照之途徑，本件被告不識字且有身
    體殘疾等情形，其對於相關法令不熟悉，本應向監理機關詢
    問其得合法取得駕駛執照之方式為何，而非其自以為取得駕
    照有困難，於確認自身駕駛技術及道路交通安全知識均足以
    勝任操作輕型機器腳踏車，並應付複雜多變之道路狀況之前
    ，即貿然騎車上路行駛。從而，被告所陳上情，仍不得作為
    免除處罰之理由。
  (二)又查，本件原處分機關就異議人上開交通違規行為，裁處異
    議人9,000 元之罰鍰，係依道路交通管理處罰條例第92條第
    3 項授權交通部會同內政部訂定之「違反道路交通管理事件
    統一裁罰基準及處理細則」及其附件「違反道路交通管理事
    件統一裁罰基準表」規定所定之裁罰標準，而原處分機關依
    該裁罰基準表所定標準作為其裁罰之依據，於法並無違誤之
    處，且有避免於相同事件恣意為不同裁罰之功能（司法院大
    法官釋字第511 號解釋參照），是本件原處分機關適用上開
    裁罰基準處罰，而未給予異議人法定最輕之罰則，亦難認為
    有何濫用、踰越其裁量權限或裁量怠惰之瑕疵可言，異議人
    僅以其經濟困難等事由請求減輕處罰，應屬無據。
五、綜上所述，異議人確有於上開時、地無駕駛執照騎乘機車之
    事實甚明，原處分機關依前揭道路交通管理處罰條例之規定
    予以處罰，於法並無不合，其引用上開裁量基準裁處異議人
    罰鍰新臺幣9,000 元，亦無不當之處，本件異議為無理由，
    應予駁回。
六、再異議人如確因經濟困難，無力一次完納上開罰鍰，得依違
    反道路交通管理事件統一裁罰基準及處理細則第60條規定，
    向原處分機關請求分期繳納罰鍰，併予說明。
七、據上論斷，應依道路交通案件處理辦法第19條，裁定如主文
    。
中    華    民    國    99    年     8    月    10    日
                        交通法庭  法  官  陳思帆
上正本證明與原本無異。
如不服本裁定，應於裁定送達後5日內向本院提出抗告狀。
                                  書記官  林素霜
中    華    民    國    99    年    8     月    12    日

司法院資訊處製作；財團法人民間司法改革基金會備份。
